臺灣高等法院民事判決　　　　　　　 100年度建上易字第52號
　　上　訴　人　呂柏宏
　　訴訟代理人　粘麗捐
　　被上訴　人　呂永富
上列當事人間請求給付工程款事件，上訴人對於中華民國100年5
月5日臺灣臺北地方法院100年度建字第45號第一審判決提起上訴
，本院於100年12月7日言詞辯論終結，判決如下：
    主  文
原判決關於命上訴人給付逾新臺幣陸萬玖仟伍佰元本息及其假執
行之宣告，暨該訴訟費用部分均廢棄。
上開廢棄部分，被上訴人在第一審之訴及其假執行之聲請均駁回
。
其餘上訴駁回。
廢棄改判部分之第一、二審訴訟費用，由被上訴人負擔。駁回部
分之第二審訴訟費用，由上訴人負擔。
    事實及理由
一、被上訴人主張：伊於99年間陸續承攬由上訴人位於原判決附
    表（下稱附表）所示地點之室內裝修工程，上訴人於工程進
    行中交辦之內容經常變更及增加，工程款項因而需辦理追加
    追減，就各工程追加之款項如附表A-1至A-5所示。針對其中
    重慶南路及伊通街兩處室內裝修工程，業主均已入住，上訴
    人依序尚積欠尾款新臺幣（下同）5萬2,000元、6萬9,500元
    未付。就重慶南路工程部分：伊未交付冷氣機原廠遙控器與
    保證書，係因上訴人未與伊結清尾款；至於後陽台工程非屬
    伊之工程範圍，上訴人以交付工程款項作為要脅，伊被迫簽
    立備忘錄。伊通街工程部分：伊已完工並經業主驗收通過，
    上訴人所指未完工及訴外人蔡文義施作部分，均非屬伊之工
    程範圍。爰依承攬契約之法律關係，求為命上訴人應給付被
    上訴人工程尾款12萬1,500元（52,000+69,500=121,500）及
    自99年10月28日起算法定遲延利息之判決（被上訴人在原審
    針對其他工程及重慶南路、伊通街之尾款逾上開金額之請求
    ，經原審駁回後並未聲明不服）。
    被上訴人聲明：上訴駁回。
二、上訴人聲明：(一)原判決不利上訴人部分廢棄。(二)上開廢棄部
    分，被上訴人在第一審之訴駁回。並以：(一)重慶南路工程未
    付尾款，係因被上訴人未依備忘錄約定交付冷氣原廠遙控器
    與保證書，及完成後陽台熱水器排氣管移至玻璃正中穿孔排
    氣、上方鐵製品處洞口密封及防水等工作，依備忘錄約定尾
    款5萬2,000元沒收。兩造皆為自然人，經濟地位及議約能力
    均無差距，備忘錄在雙方同意下簽署，並無被上訴人受迫之
    情事。(二)伊通街工程尾款未付，係因被上訴人並未完成工作
    ，經伊屢次催促，被上訴人均置之不理。業主始終住於伊通
    街家中，被上訴人施作部分係在門口處，故被上訴人所述業
    主入住與其工作是否完成無關。又被上訴人已施作部分有嚴
    重瑕疵，致伊需另外發包予訴外人蔡文義支出2萬3,000元。
    因被上訴人未完工，致伊遭業主扣款2萬6,500元，伊自得以
    上開金額主張抵銷。(三)被上訴人就重慶南路及伊通街工程，
    竟貼告示，致業主及客戶對伊不能信任，導致伊商譽受損，
    向被上訴人請求商譽損害50萬元與本件工程尾款債務主張抵
    銷等語抗辯。
三、兩造不爭執之事實：
  (一)被上訴人承攬由上訴人向業主承攬之重慶南路、伊通街之室
    內裝修工程， 有工程承攬契約在卷（原審建字卷第104-123
    頁）。
  (二)兩造於99年9月13日就重慶南路工程簽訂備忘錄，約定：「
    ……(一)日立冷氣原廠遙控器與保證書，全室3組予99年9月14
    日中午11-12點送至北市○○路○段35號1樓。(二)後陽台強制
    排氣熱水器，排氣管移至玻璃正中穿孔排氣，上方鐵製品處
    洞口密封及防水措施予99年9月15日完工。以上2條如無履行
    ，則尾款5萬2,000元整沒收」，有備忘錄可稽（原審建字卷
    第31頁）。
四、就重慶南路工程部分：
  (一)被上訴人主張：伊就重慶南路工程部分業已完工，上訴人尚
    欠尾款5萬2,000元未付，另備忘錄係被迫簽立，伊確未交付
    冷氣原廠遙控器與保證書，另備忘錄記載之後陽台工程非屬
    伊之工作範圍云云。上訴人抗辯：兩造於99年9 月13日簽訂
    備忘錄，係被上訴人未依備忘錄約定履行，依備忘錄約定尾
    款5萬2,000元沒收，伊毋庸給付等語，並提出備忘錄為憑。
  (二)依卷附被上訴人承認簽名為真正之備忘錄記載：「(一)日立冷
    氣原廠遙控器與保證書，全室3組予99年9月14日中午11- 12
    點送至北市○○路○段35號1樓。(二)被上訴人應完成後陽台強
    制排氣熱水器，排氣管移至玻璃正中穿孔排氣，上方鐵製品
    處洞口密封及防水措施予99年9月15 日完工」等語（原審建
    字卷第31頁），可見：雙方約定被上訴人尚應完成下列工作
    ：(1)99年9月14日交付日立冷氣遙控器與保證書3組；(2)99年
     9月15日完成安裝後陽台強制排氣熱水器之工作，如被上訴
    人未履行者，則尾款5萬2,000元由上訴人沒收，衡諸現代一
    般人生活習慣，，以遙控器操作使用冷氣有相當便利性及高
    度普遍性，保證書具有保證品質及修繕瑕疵之功能，遙控器
    及保證書均係出賣人履行具有補助主給付義務之功能，在使
    買受人之利益獲得最大之滿足。本件被上訴人承攬重慶路工
    程之工作項目內既明列出售及安裝日立冷氣（原審建字卷第
    119頁）， 負有交付遙控器與保證書之從給付義務，甚且兩
    造在其後簽立之備忘錄中更提昇被上訴人交付遙控器與保證
    書成為主給付義務，被上訴人同意在案，嗣竟未依約於99年
    9 月14日交付。另被上訴人亦未施作安裝後陽台熱水器之工
    作，致上訴人另行覓找訴外人蔡文義完成因而支出費用，則
    上訴人依備忘錄之約定，將尾款5萬2,000元予以沒收，供作
    上訴人因被上訴人未履行而受損害之賠償性質，有其依據。
  (三)被上訴人雖抗辯：伊係被迫簽立備忘錄，後陽台之熱水器安
    裝工作非屬伊之工作範圍等節。但被上訴人就備忘錄上「呂
    永富」簽名及指紋均自認為真正，就其遭上訴人強迫而簽立
    備忘錄乙節，既經上訴人否認，被上訴人未舉出任何積極證
    據證明，自難採信。再觀兩造均承認為真正之重慶南路工程
    契約書，第伍條第4項下方有手寫方式記載：「追加：1. 熱
    水器（含管路）……」（原審建字卷第 116頁），益見：熱
    水器安裝工作雖非兩造於簽約時約定之工作範圍，惟其後業
    經雙方同意為追加項目，因而在契約書上另以手寫記載，再
    參兩造於備忘錄亦載明後陽台安裝強制排氣熱水器為被上訴
    人應完成之工作內容，則被上訴人猶否認安裝熱水器為其工
    作範圍，殊無可採。
  (四)依上所陳，被上訴人未依約履行備忘錄所載2 項工作，則上
    訴人依備忘錄約定將重慶南路工程尾款5萬2,000元予以沒收
    ，洵屬正當。
五、就伊通街工程部分：
  (一)被上訴人主張：伊已完成工作，上訴人尚欠尾款6萬9,500元
    未付乙節。上訴人則抗辯：被上訴人並未完成工作，就已施
    作部分有瑕疵，致伊遭業主扣款2萬6,500元，伊另外覓找訴
    外人蔡文義完成支出費用2萬3,000元，伊得以上開債權與其
    應付之工程尾款主張抵銷云云。
  (二)參酌證人蔡文義到庭證陳：「（伊通街的工程）是已經施工
    完畢，後面沒有收尾，如門檻有壹個洞，我去補起來，大門
    門檻的大理石，做油漆修補大約只有三、四處，是被部份弄
    髒的」、「（問：所謂的收尾，是否指已經施作好的工項，
    尚未完成而由你修補？）答：不是，是依照屋主要求的，可
    能前屋主要求原告（被上訴人）施作，但是原告沒有做」、
    「油漆是整片是白色的，可能是屋主搬東西弄髒了，另外叫
    我去補。大理石是水泥部分應該有門檻，但是沒有門檻，所
    以才叫我去補」、「（問：門檻是由業主另行發包為不鏽鋼
    ，為何叫你去做大理石的？）答：因為不鏽鋼門的下端與地
    板有5 公分的距離，所以才叫我去修補」等語綦詳（原審建
    字卷第135頁反面-136 頁反面）；另對照兩造就伊通街工程
    簽訂契約書後附之工作項目（原審建字卷第108 頁）確未列
    有大理石門檻等情，足見：被上訴人就伊通街工程業已完成
    ，上訴人主張被上訴人未完成及已施作部分有瑕疵，因而另
    找訴外人蔡文義施作乙節，其中牆面油漆係因業主搬物弄髒
    所致，非可歸責於被上訴人之事由；另大理石門檻則非屬被
    上訴人承攬之工作項目，故上訴人主張：伊遭業主扣款2 萬
    6,500 元係可歸責於被上訴人之事由所致，尚非有據。本件
    上訴人既已完成伊通街工程，則其請求上訴人給付尾款6 萬
    9,500 元及自原審支付命令送達翌日即99年10月28日起算法
    定遲延利息部分，為有理由，應予准許。
六、上訴人主張商譽受損請求損害賠償據以抵銷部分：
    上訴人主張：被上訴人就重慶南路及伊通街工地，均張貼敬
    告函，致損害伊以獨資商號粧晶家具行之商譽，爰以伊得請
    求之損害賠償與本件工程款債務抵銷云云，業據提出敬告函
    2紙及臺北市政府營利事業登記證為據（本院卷第41-42、59
    頁）。查被上訴人確於重慶南路及伊通街工地張貼敬告函，
    觀之敬告函內容，被上訴人表明：其未收到工程款，一切施
    作完成之工作屬其所有，如業主無意解決，其將採取有利措
    施解決，屆時業主權利若有損失，其概不負責等語，有令業
    主因（承攬人）上訴人與（小包商）被上訴人間有工程款糾
    紛感到不悅之情事，惟函末署名記載「呂永富」，已足使業
    主清楚知悉此敬告函乃被上訴人所書立，函文內容有任何不
    當言詞均係被上訴人所為，尚難認此敬告函內容損害上訴人
    經營獨資商號之商譽。從而，上訴人以伊經營獨資商號之商
    譽受損請求賠償，據以與伊應負之工程款債務主張抵銷，尚
    非正當。
七、綜上所述，被上訴人依承攬契約之法律關係，請求上訴人給
    付6萬9,500元及自原審支付命令送達翌日即99年10月28日起
    算法定遲延利息，為有理由，應予准許；被上訴人逾上開範
    圍之其餘請求，則屬無據，應予駁回，其假執行之聲請亦失
    依附，應併予駁回。原審就超過上開應准許部分，為上訴人
    敗訴之判決，並依職權宣告假執行，尚有未洽。上訴意旨就
    此部分指摘原判決不當，為有理由，爰由本院廢棄改判如主
    文第2 項所示。上開應准許部分，原審判命上訴人給付，並
    依職權宣告假執行，核無不合，上訴人仍執陳詞，求予廢棄
    ，為無理由，應駁回其上訴。
八、據上論結：本件上訴為一部有理由，一部無理由，依民事訴
    訟法第450條、第449條第1項、第79條，判決如主文。
中    華    民    國   100    年    12    月    28    日
                  民事第一庭
                      審判長法  官  張耀彩
                            法  官  吳光釗
                            法  官  林金吾
正本係照原本作成。
不得上訴。
中    華    民    國   100    年    12    月    28    日

                            書記官  張淑芳